智慧財產及商業法院民事判決  
109年度民商訴字第35號
原      告  國立臺灣大學                              
法定代理人  管中閔              
訴訟代理人  陳琬渝律師
            林佳瑩律師
            張志朋律師
            鄭人豪律師
被      告  李俊德即臺北市私立台大文理短期補習班
            明明文教事業股份有限公司
兼上 一 人
法定代理人  李俊德              
共      同
訴訟代理人  謝穎青律師  
            魏啓翔律師  
上列當事人間請求排除侵害商標權行為等事件，本院於民國111
年6月7日言詞辯論終結，判決如下：
    主      文
一、被告李俊德即臺北市私立台大文理短期補習班不得使用相同
    或近似於「台大」字樣作為其補習班名稱及招牌；被告李俊
    德即臺北市私立台大文理短期補習班及明明文教事業股份有
    限公司均不得使用相同或近似於「台大」、「台大TAIDA」
    及「TAIDA」字樣於補習班等教育服務之同一或類似商品或
    服務，並不得用於與該商品或服務有關之商業文書或廣告，
    或以數位影音、電子媒體、網路或其他媒介物等方式為之；
    其已使用者並應除去。
二、被告李俊德即臺北市私立台大文理短期補習班、明明文教事
    業股份有限公司應連帶給付原告新臺幣陸佰貳拾參萬玖仟貳
    佰壹拾壹元及自一百零九年七月十八日起至清償日止，按週
    年利率百分之五計算之利息。
三、被告明明文教事業股份有限公司及李俊德應連帶給付原告新
    臺幣陸佰貳拾參萬玖仟貳佰壹拾壹元及自一百零九年七月十
    八日起至清償日止，按週年利率百分之五計算之利息。
四、第二、三項如其中一被告已履行其給付義務，其餘被告就其
    給付範圍內免給付義務。
五、原告其餘之訴駁回。
六、訴訟費用由被告連帶負擔十分之七，餘由原告負擔。
七、本判決第二、三項於原告以新臺幣貳佰零捌萬元為被告供擔
    保後，得假執行。但被告以新臺幣陸佰貳拾參萬玖仟貳佰壹
    拾壹元或同額之國內金融機構無記名可轉讓定期存單，為原
    告預供擔保，得免為假執行。
八、原告其餘假執行之聲請駁回。
　　事實及理由
一、原告主張：
　㈠原告為西元1928年日據時期成立之臺北帝國大學，民國34年(
    1945年)光復後更名為國立臺灣大學，創校迄今已長達將近9
    0年，為我國最高學府及升大學學生之首選，學術研究、教
    學成就及世界各大學評比中均表現優異，作育英才無數，並
    經經濟部智慧財產局（下稱智慧局）獲准註冊如附圖一至七
    所示之第01762830號「台大」商標、第01506220號「台大TA
    IDA」商標及第00164099號、第01762829號、第00164100號
    、第01506222號、第01635783號等相關「台大」、「臺大」
    、「TAIDA」系列商標(下合稱系爭台大商標)表彰於學術教
    育、研究等相關商品及服務，聲譽卓著且名聞遐邇，已成為
    國人普遍認知且著名程度極高之著名商標。
　㈡詎被告李俊德即臺北市私立台大文理短期補習班(下稱台大補
    習班)及與被告台大補習班具實質同一性之被告明明文教事
    業股份有限公司(下稱明明公司)，未經原告之同意或授權，
    即為行銷目的擅自使用「台大」、「TAIDA」及「台大TAIDA
    」等圖樣文字於其補習班名稱、官方網站、Facebook網頁、
    各項舉辦之活動、線上英文APP、Youtube網頁、招牌及所編
    輯、出版之書籍、目錄、題庫書封底等業務，自已有商標法
    第68條第1、2款規定侵害原告商標權之行為，且有致相關消
    費者混淆誤認之虞。又原告之系爭台大商標為高度著名商標
    ，而被告台大補習班、明明公司擅自為上開使用行為，將使
    消費者認知其與原告具有關聯性，使系爭台大商標及所表彰
    之商品或服務來源間之關聯性可能遭到淡化，已有減損商標
    識別性之虞；再者，被告台大補習班、明明公司為經營補教
    業務之營利事業體，以從事商業化獲取利潤之經營模式，與
    原告為從事學術教育及研究目的之公益特性相悖，致生負面
    評價及聯想，已有減損系爭台大商標之識別性或信譽之虞，
    自已構成商標法第70條第1、2款視為侵害商標權之行為。另
    被告台大補習班、明明公司擅自為上開使用行為，並用以表
    彰公司及補習班之營業主體名稱，顯已影響交易秩序，且係
    蓄意攀附原告著名商標、原告校名及長期累積之信譽，實為
    榨取他人努力成果用以謀取私人利益，業已違反公平交易法
    第22條第1項第2款、第25條之規定，構成不公平競爭行為。
　㈢原告分別於109年3月30日、同年6月2日寄發警告函，要求被
    告台大補習班、明明公司停止使用系爭台大商標字樣之行為
    ，被告台大補習班、明明公司均置之不理，顯係故意侵害原
    告之商標權，自應負損害賠償責任，而被告李俊德為被告明
    明公司之負責人，自應與被告明明公司連帶負損害賠償責任
    ；另依據被告台大補習班107、108年之「所得損益計算表」
    中記載之「年度收入總額」，已超過新臺幣（下同）OOOOO
    萬元，故原告請求損害賠償金額1,000萬元，自屬有據；另
    因系爭台大商標日後仍有遭受侵害之可能，原告並得請求排
    除及防止侵害。
　㈣為此，爰依商標法68條第1、2款、第70條第1、2款、第69條
    第1項、第3項、第71條第1項第2、3款及公平交易法第29條
    、第30條、公司法第23條第2項、民法第28條、第184條第1
    項、第185條第1項前段之規定，提起本件訴訟，請求擇一為
    有利原告之判決。並聲明：
　⒈被告李俊德即台大補習班不得使用相同或近似於「台大」字
    樣作為其補習班名稱及招牌；被告李俊德即台大補習班及被
    告明明公司均不得使用相同或近似於「台大」、「台大TAID
    A」及「TAIDA」字樣於補習班等教育服務之同一或類似商品
    或服務，並不得用於與該商品或服務有關之商業文書或廣告
    ，或以數位影音、電子媒體、網路或其他媒介物等方式為之
    ；其已使用者並應除去。
　⒉被告李俊德即台大補習班與被告明明公司應連帶給付、被告
    明明公司與李俊德應連帶給付原告1,000萬元整及自起訴狀
    繕本送達最後一位被告翌日起至清償日止按年利率百分之5
    計算之利息，如任一被告已履行其給付義務，其餘被告於給
    付範圍內免給付義務。
　⒊如獲勝訴判決，原告就訴之聲明第二項願供擔保請准宣告假
    執行。
二、被告等答辯：
　㈠被告台大補習班部分
　⒈註冊第01762830號「台大」商標及第01506220號「台大TAIDA
    」商標均有他人向經濟部智慧財產局申請廢止，且原告從事
    大學教育，未曾使用「台大TAIDA」、「台大」商標從事補
    習班業務，足見該2商標指定使用於「補習班、教育服務、
    函授課程、教育資訊、知識或技術之傳授」之註冊，有依法
    應廢止之情事，原告自不得於本件民事訴訟中對被告等主張
    商標權利。
　⒉被告「台大補習班」名稱初始於61年3月經臺北市教育局核准
    立案，多年來其歷任經營者辦理短期補習教育，成效卓著，
    口碑良好，社會著有名聲，廣獲學生及家長肯定，並早於原
    告申請前即於97年間首次在服飾上使用「TAIDA」字樣；而
    系爭台大商標中最早係在90年間申請，嗣後始擴大申請範圍
    ，且遲至100年3月21日始增加「補習班」相關之項目及增加
    「TAIDA」字樣之申請，被告台大補習班應符合商標法第36
    條第1項第3款規定之商標善意先使用，自無侵害原告商標權
    可言。
　⒊被告台大補習班有以「台大」、「TAIDA」等相關名稱使用於
    補習班業務，並將該名稱註記於網頁、書籍及廣告文宣等資
    料內，但從未曾明示或暗示被告台大補習班經營之補習班與
    原告有任何關聯，或依此獲取不當利益；況被告台大補習班
    招生對象為國內國、高中生(補習需求)，與原告乃是依大學
    法辦理大學以上人士之教育(大學高等教育及文憑需求)，並
    未運營短期補習班業務，兩者之往來對象全然不同，提供之
    服務顯不相近亦毫無替代性，且被告台大補習班與原告併存
    半世紀以上，相關消費者足以區辨為不同來源，並無致相關
    消費者混淆誤認之虞，自無構成商標法第68條第1、2款侵害
    商標權及商標法第70條第1、2款視為侵害商標權之行為。又
    被告台大補習班雖使用「台大」等相關名稱，但凡任何相關
    具有普通知識經驗之消費者，從未混淆誤認兩者之服務來自
    同一來源或誤認不同來源但有所關聯，且被告台大補習班與
    原告間並無競爭關係存在，被告台大補習班亦未以其名稱欺
    罔相關消費者，並無任何顯失公平之不法行為，自無違反公
    平交易法相關規定。
　⒋再被告台大補習班之命名行為至遲於59年即已完成，其後名
    稱之繼續使用僅為行為狀態之延續，原告之請求權已罹於15
    年消滅時效，且原告早已知悉被告台大補習班名稱之登記使
    用情形，則原告之請求權亦已罹於2年消滅時效，均不得再
    為請求。又原告申請註冊系爭台大商標，均在被告台大補習
    班名稱於社會使用及存在多年後，且原告亦無經營短期補習
    班業務，是原告本件起訴主張其商標權，並無因商標權行使
    而取得利益，應可認為係以損害被告台大補習班為主要目的
    ，自難謂無權利濫用之情形。
　⒌另損害賠償旨在填補損害，而原告計算損害賠償方式將被告
    台大補習班所有營運收入都作為侵害行為之所得利益，惟被
    告台大補習班經營補習班業務，包含提供課程及教材等補習
    教育或商品等，自不得認系爭台大商標就被告台大補習班營
    業收入之貢獻度為百分之百，是原告請求金額顯屬過高。
　㈡被告明明公司及李俊德部分：
　⒈被告明明公司為依公司法登記設立之公司法人，與被告台大
    補習班法人格各自獨立，設立及登記時間、營運地址均不相
    同，即使法定代理人為同一人，在法律上仍不得視為同一人
    ；又被告明明公司與被告台大補習班所經營之補習班業務無
    關，且原告所主張之taidaschool.com.tw網頁、Facebook網
    頁或Youtube網站網址或帳號亦均非被告明明公司及李俊德
    所設，亦未於任何出版品具名「台大文教事業股份有限公司
    」，原告主張被告台大補習班、明明公司共同經營台大補習
    班業務，顯有誤解。況被告明明公司固曾於105年1月20日設
    立時起以「台大文教事業股份有限公司」登記為公司名稱，
    以相同於原告著名商標之「台大」文字作為公司特取名稱之
    一部，但被告明明公司已於109年4月20日更名為「明明文教
    事業股份有限公司」，則原告仍將被告明明公司列為請求排
    除侵害商標權行為之對象，顯無可取。
　⒉被告明明公司所營事業主要為印刷出版業，實際所營業務內
    容係接受北部地區各補習班委託代為印製講義，縱前曾以「
    台大文教事業股份有限公司」為公司名稱，但被告明明公司
    與原告之收費方式有顯著差異，市場有明顯區隔，消費者得
    加以辨識，自無構成商標法第68條第1、2款侵害商標權及商
    標法第70條第1、2款視為侵害商標權之行為。又被告明明公
    司先前名稱雖使用「台大」二字，但凡任何相關具有普通知
    識經驗之消費者，從未混淆誤認兩者之服務來自同一來源或
    誤認不同來源但有所關聯，且被告明明公司與原告間並無競
    爭關係存在，被告明明公司亦未以其名稱欺罔相關消費者，
    並無任何顯失公平之不法行為，自無違反公平交易法相關規
    定。
　⒊另原告早已知悉被告明明公司登記情形，則原告之請求權已
    罹於2年消滅時效，自不得再為請求。又被告明明公司雖曾
    以「台大文教事業股份有限公司」為公司名稱，但被告明明
    公司與原告之營業或業務有顯著差異，市場有明顯區隔，且
    消費者得以辨識，衡酌一切情形，原告權利之行使有失衡平
    ，有權利濫用而悖於誠信原則。
　⒋其餘有關商標有廢止事由、原告請求金額過高之答辯則均同
    被告台大補習班所述。
　㈢均聲明：
　⒈原告之訴及假執行之聲請均駁回。
　⒉若受不利判決，被告願以現金或國內金融機構無記名可轉讓
    定期存單供擔保，請准宣告免為假執行。
三、兩造不爭執事項：(本院卷㈡第10至18頁)
　㈠原告為下列商標之商標權人
　⒈註冊第01762830號「台大」商標，指定使用於商標法施行細
    則第19條商品及服務分類表第41類服務(詳如附圖一所示)，
    申請日期為104年4月22日，註冊公告日期為105年4月1日，
    專用期限為115年3月31日。
　⒉註冊第01506220號「台大 TAIDA」商標，指定使用於商標法
    施行細則第19條商品及服務分類表第41類服務(詳如附圖二
    所示)，申請日期為100年3月21日，註冊公告日期為101年2
    月16日，專用期限為111年2月15日。
　⒊註冊第00164099號「台大」商標(如附圖三所示)，指定使用
    於商標法施行細則第19條商品及服務分類表第41類服務「知
    識或技術之傳授、講座」，申請日期為90年2月21日，註冊
    公告日期為91年6月16日，專用期限為116年7月31日。
　⒋註冊第01762829號「臺大」商標，指定使用於商標法施行細
    則第19條商品及服務分類表第41類服務(詳如附圖四所示)，
    申請日期為104年4月22日，註冊公告日期為105年4月1日，
    專用期限為115年3月31日。
　⒌註冊第00164100號「臺大」商標(如附圖五所示)，指定使用
    於商標法施行細則第19條商品及服務分類表第41類服務「知
    識或技術之傳授、講座」，申請日期為90年2月21日，審定
    公告日期為91年2月16日，專用期限為116年7月31日。
　⒍註冊第01506222號「TAIDA」商標，指定使用於商標法施行細
    則第19條商品及服務分類表第41類服務(詳如附圖六所示)，
    申請日期為100年3月21日，註冊公告日期為101年2月16日，
    專用期限為111年2月15日。
　⒎註冊第01635783號「TAIDA」商標(如附圖七所示)，指定使用
    於商標法施行細則第19條商品及服務分類表第41類服務「書
    刊之出版、書籍出版、廣告宣傳本除外之文字出版、各種書
    刊編輯、書刊之發行、代理書籍之訂閱」，申請日期為100
    年3月21日，註冊公告日期為103年4月1日，專用期限為113
    年3月31日。
　㈡被告明明公司原名台大文教事業股份有限公司，於105年1月2
    0日經臺北市政府核准設立，後於109年4月20日變更公司名
    稱為明明文教事業股份有限公司，代表人為被告李俊德。
  ㈢被告台大補習班於87年3月1日經臺北市政府教育局核准立案
    ，設立人及負責人均為被告李俊德。
  ㈣「台北市私立台大文理短期補習班許○○」分別於77年、 81年
    向智慧局以「台大」、「台大及圖」商標申請註冊，智慧局
    於78、81年核駁；被告台大補習班於93年間申請「台大補習
    班」商標，智慧局於94年間核駁。
  ㈤被告台大補習班以「台大」、「TAIDA」等相關名稱使用於補
    習班業務，並將該名稱註記於網頁、書籍及廣告文宣等資料
    內，依補習及進修教育法授權訂定之臺北市短期補習班管理
    規則，向臺北市政府申請獲准立案之補習班名稱。
  ㈥原告於109年3月30日發函（校法務字第1090022260號)要求被
    告明明公司及被告台大補習班應立即停止侵害原告商標權；
    被告等共同委託蘇○○律師於同年4月16日回函（109博字第10
    9041601號)，表示其為善意先使用，無侵害商標權事由等云
    云；復經原告於同年6月2日函覆被告等，表示被告等之商標
    善意先使用抗辯顯無理由，應立即排除侵權行為並於文到10
    日內辦理等語（校法務字第1090041264號)。
四、得心證之理由：
　　原告主張其為系爭台大商標之商標權人，詎被告台大補習班
    、明明公司未經其同意或授權，即在其補習班名稱、官方網
    站、Facebook網頁、各項舉辦之活動、線上英文APP、Youtu
    be網頁、招牌及所編輯、出版之書籍、目錄、題庫書封底中
    直接使用「台大」、「TAIDA」及「台大TAIDA」等圖樣文字
    ，用以行銷渠等補習教育事業，已侵害原告之商標權及有減
    損著名商標之識別性及信譽，亦已違反公平交易法第22條第
    1項、第25條之規定，則為被告等所否認，並以前詞置辯。
    是本件經整理並協議簡化爭點後（本院卷㈡第18至19頁），
    所應審究者為：㈠侵害商標權部分：⒈註冊第01762830號、第
    01506220號商標是否具有應廢止原因？⒉被告台大補習班、
    明明公司是否有商標法第68條第1、2款規定侵害商標權之行
    為？⒊系爭商標是否為著名商標？如是，被告台大補習班、
    明明公司是否有商標法第70條第1、2款規定視為侵害原告商
    標權之行為？⒋被告台大補習班有無善意先使用系爭台大商
    標，而依商標法第36條第1項第3款規定，不受原告商標權效
    力所拘束之情形？⒌被告等有無共同侵害系爭台大商標之故
    意或過失？原告請求依商標法第69條第3項、民法第184條第
    1項前段、第185條第1項之規定，請求被告台大補習班及被
    告明明公司應連帶負損害賠償責任，有無理由？並依公司法
    第23條第2項及民法第28條之規定，請求被告李俊德應與被
    告明明公司連帶負損害賠償責任，有無理由？若有，其損害
    賠償金額應如何計算？以若干為適當？⒍原告依商標法第69
    條第1項之規定，請求排除及防止侵害，有無理由？㈡違反公
    平交易法部分：⒈被告台大補習班、明明公司之行為，是否
    違反公平交易法第22條第1項及第25條之規定？⒉若是，原告
    依公平交易法第30條、民法第185條第1項之規定，請求被告
    台大補習班及被告明明公司應連帶負損害賠償責任，有無理
    由？並依公司法第23條第2項及民法第28條之規定，請求被
    告李俊德應與被告明明公司連帶負損害賠償責任，有無理由
    ？其損害賠償金額應如何計算？以若干為適當？⒊原告依公
    平交易法第29條之規定，請求排除及防止侵害，有無理由？
    ㈢原告請求損害賠償是否已罹於消滅時效？原告本件請求是
    否構成民法第148條之權利濫用？茲分述如下：
　㈠註冊第01762830號「台大」商標及第01506220號「台大TAIDA
    」商標不具應廢止原因：
  ⒈按當事人主張或抗辯智慧財產權有應撤銷、廢止之原因者，
    法院應就其主張或抗辯有無理由自為判斷，不適用民事訴訟
    法、行政訴訟法、商標法、專利法、植物品種及種苗法或其
    他法律有關停止訴訟程序之規定。前項情形，法院認為有撤
    銷、廢止之原因時，智慧財產權人於該民事訴訟中不得對於
    他造主張權利，智慧財產案件審理法第16條定有明文。次按
    商標註冊後，無正當事由迄未使用或繼續停止使用已滿三年
    者，商標專責機關應依職權或據申請廢止其註冊，商標法第
    63條第1項第2款定有明文。而註冊商標之使用，除商標權人
    自己使用外，亦可由商標權人同意之人使用，商標權人有將
    商標權授權他人使用之事實者，應認已有合法使用註冊商標
    。查被告等於109年10月23日具狀主張該2商標相關於「補習
    班、教育服務、函授課程、教育資訊、知識或技術之傳授」
    註冊，有商標法第63條第1項第2款規定，有應廢止之原因(
    本院卷㈠第490至509頁、卷㈤第193至194頁)，是本院應就該2
    商標之註冊，有無應廢止之原因自為判斷。
　⒉由原告提出之國立臺灣大學辦理108學年度高中物理科學人才
    培育招生報名資料、英語進修班、口語會話班、日韓語進修
    班及歐語進修班等資料、進修推廣學院招牌、Facebook內容
    、簡章文宣、臺大開放式課程網頁（本院卷㈠第442至450頁
    、卷㈡第97至98頁、第101至102頁、第501至517頁），以及
    原告於109年8月5日與第三人簽立協議書，同意該第三人使
    用「台大」字樣作為補習班名稱至109年12月31日止（本院
    卷㈡第498至499頁），可知原告已於高中物理科學人才培育
    招生網站、語文中心、進修推廣學院、開放課程等招牌、Fa
    cebook內容、簡章文宣及相關網頁中已有實際標示「台大」
    、「臺大」字樣，並授權第三人使用「台大」作為補習班名
    稱，而該等人才培育、推廣教育、語文學習、開放課程或補
    習班均係提供高中生、學生或社會人士學習各領域、語言之
    知識進修、教育及補習，是原告上開所開設之課程自屬提供
    「補習班、教育服務、函授課程、教育資訊、知識或技術之
    傳授」之服務。又上開標示之部分內容雖係標示「臺大」而
    非「台大」，惟實際使用的商標與註冊商標有些許不同，而
    依社會一般通念及消費者認知，有使消費者產生與原註冊商
    標相同之印象，實質上不失其同一性時，仍可認為有使用註
    冊商標；而「臺」與「台」為同音異體字，經國人長久書寫
    習慣及使用便利性，「台」早已成為「臺」之替代通用文字
    ，依一般社會通念及消費者認知，該二字多為互相通用，是
    標示「臺大」亦可認係屬「台大」之實際使用證據，足見原
    告有以「台大」商標行銷、廣告其所辦理之「補習班、教育
    服務、教育資訊及知識或技術之傳授課程」服務，堪認原告
    在被告等於109年10月23日主張有應廢止事由前3年內，有將
    註冊第01762830號「台大」商標使用於「補習班、教育服務
    、函授課程、教育資訊、知識或技術之傳授」服務之事實。
　⒊另由原告所提出之2018年1月19日舉辦之「EMBA課程」、2018
    年5月16日發布之「管院實習計畫」及技術開發等產學合作
    等內容（本院卷㈡第645至657頁），以及臺大出版中心所出
    版之「Taida臺大」系列書籍清單（本院卷㈣第221至226頁）
    ，部分出版書籍之書背上均有明顯標註「Taida」、「臺大
    系列」字樣(本院卷㈡第623至624頁)，可知原告已於EMBA課
    程、管院實習計畫等文宣內容、臺大出版中心網頁及出版書
    籍中已有實際標示「台大（TAIDA）」或「Taida臺大」，而
    該等EMBA課程、管院實習計畫、出版書籍均係提供學生或社
    會人士學習商業、管理或各領域之知識補習、教育，自屬提
    供「補習班、教育服務、函授課程、教育資訊、知識或技術
    之傳授」之服務。又其中部分內容雖係標示「Taida臺大」
    而非「台大TAIDA」，惟「臺」與「台」互相通用，而「Tai
    da」、「TAIDA」僅為英文字母大小寫之差異，均不失其同
    一性，足見原告有以註冊第01506220號「台大TAIDA」商標
    行銷、廣告其所辦理之教育服務、教育資訊及知識或技術之
    傳授課程，堪認原告在被告等於109年10月23日主張有應廢
    止事由前3年內，有將該2商標使用於「教育服務、教育資訊
    、知識或技術之傳授」服務。
　⒋被告等雖辯稱原告所提供之上開課程內容均非屬「補習班」
    服務，且原告所提出之使用證據，其上「台大」、「臺大」
    字樣僅是標示校名並非商標使用等語等語。惟「補習」或「
    補習班」之用語僅係相較於教育部所制定由學校提供之學制
    教育外，另外進修補習之管道，並非僅限制如同被告等所提
    供之高中升大學之考試補習教育，始能稱之補習或補習班。
    再按商標之使用，指為行銷之目的，而將商標用於與提供服
    務有關之物品、將商標用於與商品或服務有關之商業文書或
    廣告，並足以使相關消費者認識其為商標者；而以數位影音
    、電子媒體、網路或其他媒介物方式為之者，亦同，商標法
    第5條第1項第3款、第4款、第2項分別定有明文。是以商標
    法第5條所規定之商標使用，可歸納為三要件：⑴使用人係基
    於行銷商品或服務之目的而使用；⑵需有使用商標之行為；⑶
    需足以使相關消費者認識其為商標。又判斷是否作為商標使
    用，應綜合審酌其圖案之配置、大小、顏色及設計有無特別
    顯著性、為相關消費者熟悉程度，並考量其使用性質是否足
    以使消費者藉以區別所表彰之商品來源進行判斷。查原告所
    提出之上開使用證據，均載明原告有標示「台大」、「臺大
    」、「台大（TAIDA）」或「Taida臺大」字樣，可知原告有
    基於行銷服務之目的而使用該等商標之行為，且該等標示已
    足使相關消費者得知該等課程、文宣廣告及網頁內容之來源
    係由原告所提供之服務，應屬商標之使用；況原告之校名為
    「國立臺灣大學」，由原告所提出之上開使用證據，可知其
    實際使用時均另有標示「國立臺灣大學」之字樣，該2商標
    僅係原告校名之簡稱及英文音譯，相關消費者亦得藉由該簡
    稱及英文音譯瞭解所提供服務之來源為原告，自不能因此即
    認此非屬商標之使用。
　⒌另被告等雖聲請調閱智慧局尚在廢止審查之卷證資料作為證
    明原告並未有將該2商標使用於所指定之「補習班」等語。
    惟本件被告等所主張具有廢止事由之類別僅限於「補習班、
    教育服務、函授課程、教育資訊、知識或技術之傳授」服務
    (本院卷㈤第193至194頁)，本院僅就此部分是否具有廢止事
    由自為判斷，至其餘商品或服務項目並不在本件審究之範圍
    ，而原告就上開服務業已提供其使用證據，自無再向智慧局
    調閱廢止卷證之必要。
　㈡被告台大補習班、明明公司下列使用「台大」、「TAIDA」字
    樣之行為，已有商標法第68條第1款規定侵害原告商標權之
    情形：
　⒈按未經商標權人同意，為行銷目的，而於同一商品或服務，
    使用相同於註冊商標之商標者，為侵害商標權，商標法第68
    條第1款定有明文，且該款之適用，並不以有致相關消費者
    混淆誤認之虞為必要。
　⒉被告台大補習班、明明公司有下列於同一服務使用相同於系
    爭台大商標之行為（以粗體及底線標示）：
　⑴被告台大補習班設置官方網站（網址：http://www.taidasc
　　hool.com.tw/index.html)，其中①於官網頁面之顯著位置標
    示「TAIDA」、「關於台大」、「台大大事紀」等介紹（本
    院卷㈠第78頁），內容載明「2006年3月台大成立初期英文的
    品牌…」、「2006年台大官網成立」、「2013年3月成立台大
    公基金」、「2015年1月台大新網站更新」、「2016年成立
    台大文教事業股份有限公司」等文字（本院卷㈠第82、88、9
    0頁）；②在關於我們中，標示「台大‧明明文理短期補習班
    」，並將「台大‧明明」明顯放大以粗體表示（本院卷㈠第10
    4至107頁），且在學生榮譽榜中標示「幸福台大，學測風華
    」、「幸福台大，幸運學測」等字樣（第108、110頁）；③
    在聲明啟事及相關開課之廣告文宣中記載「台大未來仍會秉
    持著視客如親的態度來協助學子們追求卓越、飛揚人生」、
    「讓台大能為台灣的教育盡一份心力」、「台大陪你洞悉會
    考題型」、「台大會考競技場」、「台大舉辦國三各校聯合
    模擬考」，一再自喻自己為「台大」（本院卷㈠第112至116
    頁），且該聲明啟事最底部亦有「TAIDA」字樣；④在服務滿
    意度調查中，上下各標示有「TAIDA」、「台大補習班」字
    樣，並記載「您的支持是台大進步的動力」（本院卷㈠第118
    頁）。
　⑵被告台大補習班設置Facebook網頁（網址https://www.face
　　book.com/T.M.Educationlnstitute/)，專頁名稱為「台大
    補習班」、「＠taidaschool」（本院卷㈠第120頁），其中①
    封面照片有斗大「台大文教」之字樣（本院卷㈠第120頁）；
    ②網頁相簿中有諸多照片顯示被告台大補習班將「台大」、
    「TAIDA」作為被告台大補習班補習班教室硬體廣告裝飾，
    並集結成「TAIDA地標落成」之相簿（本院卷㈠第222至226頁
    ）；③相關文宣廣告海報中，載有「台大陪你見證更好的自
    己」、「台大50會考競技場」、「台大寶寶回饋方案」、「
    台大寒假特訓班」、「台大補習班熱烈報名中」、「加入台
    大之友」等宣傳字樣（本院卷㈠第138、140頁、第148至154
    頁、第170、178頁）；④在貼文中，載有「台大不等於台大
    文城，台大就是台大」之宣傳廣告語句（本院卷㈠第130頁）
    ；⑤在所舉辦園遊會、電影會等活動中使用「台大文教愛心
    園遊會」、「早起的台大人有戲唱！歲末年終電影會」之文
    字（本院卷㈠第134、136頁）；⑥設置「台大補習班英文智慧
    王」APP（本院卷㈠第176頁），並於Facebook貼文中行銷、
    推廣該APP，載明「台大英文智慧王APP」字樣（本院卷㈠第1
    78、180頁）。
  ⑶由相關Youtube影片列印畫面（本院卷㈠第184至218頁），可
    知其上傳影片之帳號名稱分別為「Taidaschool」、「taida
    school」及「台大•明明」，且影片標題及內容標示有「台
    大補習班」、「台大ACE進階英文」、「台大明明ACE進階英
    文」、「台大明明九年級全科會考精熟班」、「台大全科實
    現你的夢想」，hashtag亦標記為「#台大明明」等文字。
  ⑷由被告台大補習班提供予學員、由被告明明公司印製之講義
    上明顯印有「台大文教」、「TAIDA」之文字（本院卷㈠第41
    0頁、卷㈢第183頁）。
  ⑸綜上，觀諸上開官方網站、Facebook、APP、Youtube影片及
    講義等內容，均係使用「台大」、「TAIDI」字樣，而系爭
    台大商標雖有部分為「臺大」，惟「臺大」與「台大」為實
    質相同之文字，已如前述；另被告台大補習班、明明公司使
    用時雖有部分係記載「台大補習班」或「台大文教」，惟「
    補習班」、「文教」均僅是表彰服務之性質，而屬描述性說
    明文字，並不具使消費者識別來源之功能，自非屬商標，足
    見被告台大補習班、明明公司係將與系爭台大商標完全相同
    之字樣標示於其所屬行銷之官方網站、Facebook、APP、You
    tube、廣告文宣、講義、照片及營業招牌上，被告台大補習
    班、明明公司既係基於行銷、宣傳其補習班服務之目的而將
    系爭台大商標圖樣標示於其所提供之補習班教學服務上，且
    該等行為已足使相關消費者認識其為表彰服務來源之標識，
    自屬商標之使用無疑。從而，被告台大補習班、明明公司上
    開所標示之「台大」、「TAIDA」字樣與系爭台大商標完全
    相同，且系爭台大商標所指定之商品或服務類別為「補習班
    、教育服務、函授課程、教育資訊、知識或技術之傳授」與
    被告台大補習班、明明公司所從事之補習班、教育服務、知
    識或技術之傳授等服務係屬同一服務，被告台大補習班、明
    明公司為上開使用之行為，自已構成商標法第68條第1款之
    商標侵權行為。
　⒊被告台大補習班、明明公司有共同侵害原告商標權之行為：
　  被告台大補習班、明明公司雖係不同時間設立、登記，為不
    同之法人格，惟被告台大補習班於補習班外及教室內設置有
    明顯招牌，標明「台大文教補習班」、「台大文教」（本院
    卷㈠第220、224、228頁），且設置之Facebook網頁之封面照
    片有明顯之「台大文教」字樣（本院卷㈠第120頁），發佈在
    Facebook網頁分享所舉辦之園遊會亦標明為「台大文教公益
    園遊會」、「台大文教愛心園遊會」（本院卷㈠第132、136
    頁），並在設置之官方網頁記載「2016年1月成立台大文教
    事業股份有限公司」（本院卷㈠第90頁），另在被告台大補
    習班之講義上亦明顯印製有「台大文教」（本院卷㈠第410頁
    、卷㈢第183頁），該等「台大文教」即為被告明明公司更名
    前之公司名稱；而被告明明公司更名後，被告台大補習班設
    置之官方網頁中「關於我們」之內容，有明顯標示「台大‧
    明明文理短期補習班」（本院卷㈠第104至107頁），相關You
    tube影片中，除有以「台大•明明」帳號上傳影片外，且影
    片標題及內容標示有「台大明明ACE進階英文」、「台大明
    明九年級全科精熟班」，hashtag亦標記為「#台大明明」等
    文字（本院卷㈠第184至218頁），足見被告台大補習班、明
    明公司有共同行銷、推廣被告台大補習班、明明公司之業務
    。倘被告台大補習班、明明公司實質上非共同經營被告台大
    補習班，被告台大補習班豈有在其所行銷、宣傳之上開內容
    均標示「台大文教」或「台大明明」之理，堪認被告台大補
    習班、明明公司之上開行為均為侵害系爭台大商標之共同原
    因，而有共同侵害原告商標權之行為甚明。是被告明明公司
    辯稱其與被告台大補習班經營之補習班業務無關等語，顯屬
    無據。
  ⒋至被告等雖辯稱其與原告所提供服務對象及客群並不相同，
    且經查詢相關登記資料，全國有多家補習班或公司以「台大
    」作為名稱，相關消費者無混淆誤認之可能等語。惟商標法
    第68條第1款規定與第2、3款規定不同之處，在於第1款並不
    以有致相關消費者混淆之虞為必要，被告等此部分所辯，容
    有誤會。況且被告台大補習班、明明公司所使用之「台大」
    、「TAIDA」與系爭台大商標之外觀、傳達之觀念及讀音均
    完全相同，其後連結「補習班」、「文教」等文字係教育機
    構場所名稱之描述性說明文字，並不具識別性，且均使用於
    同一服務；再依一般社會通念及市場交易情形，其滿足消費
    者知識技能傳授之學習需求、訴求消費族群及服務提供者等
    市場因素觀之，被告台大補習班、明明公司經營補習班課程
    等教育服務，雖係以國、高中生為主，惟原告亦有提供推廣
    教育、語文學習，甚或為高中生舉辦之人才培育，業如前述
    ，兩者所提供之教育學習服務，實為高度重疊，其市場並無
    明顯區隔，自難謂全無致相關消費者混淆誤認之虞。另被告
    等所稱其他補習班或公司多有「台大」一節，然上開公開之
    登記資料僅為該管行政機關作為登記管理之用，並非表示准
    予登記即無相同或近似他人商標之適用，況他人使用系爭台
    大商標個案情節、是否構成侵害原告之商標權，係原告得否
    另外向他人主張商標權利之問題，與本件無涉，自不得以此
    為有利於被告之認定。
　㈢被告台大補習班無善意先使用之適用：
　⒈按他人商標註冊申請日前，善意使用相同或近似之商標於同
    一或類似之商品或服務者，不受他人商標權之效力所拘束；
    但以原使用之商品或服務為限；商標權人並得要求其附加適
    當之區別標示，商標法第36條第1項第3款定有明文。本款所
    謂善意先使用，在於衡平註冊保護原則下與先使用人間之衝
    突，善意使用相同或近似之商標於同一或類似之商品或服務
    者，得於他人取得註冊商標後繼續使用其在先商標，此乃註
    冊制度之例外，主要係因善意先使用人不知他人申請商標註
    冊之故，即已於市場有持續使用之事實，縱在他人註冊取得
    商標權後，善意先使用者之利益，仍應受到保障。又本款所
    稱之「善意」，除不知他人已申請商標註冊外，尚包含使用
    時不知他人已先使用該商標且無不正競爭目的在內，若明知
    他人商標使用在先，為攀附他人已建立之商譽，而使用相同
    或近似於他人未註冊的商標，縱其使用係在他人商標註冊申
    請日前，亦無主張「善意先使用」之餘地。
　⒉原告係為西元1928年日據時期成立之臺北帝國大學，34年(19
    45年)光復後更名為國立臺灣大學，創校迄今已長達將近90
    餘年，期間均為我國最高學府及升大學學生之首選，學術研
    究、教學成就及世界各大學評比中均表現優異，以「台大」
    或「臺大」之名已作育英才無數，在我國已聲譽卓著且名聞
    遐邇（本院卷㈠第36至51頁），為被告等所不爭執。而林○○
    先生紀念文集中記載「有感於當時補教界，經營方式稍嫌保
    守，乃與數位好友，創辦台大補習班。……不三載，即稱霸南
    陽街（俗稱補習街）。其『要上台大，先進台大』之廣告，精
    賅有力，四方學子琅琅上口，爭相奔趨。」（本院卷㈠第304
    頁）、「○○兄希望發展一種事業來支持另一種事業，我想這
    個事業就是建立補習班。一九七一年起，○○兄與同學、朋友
    在台北創辦『台大』、『成功』……等補習班」（本院卷㈠第305頁
    ）、「在民國59年底，……，我辭去中壢高中教職，……向教育
    局申請成立『台大補習班』。（由於『台大補習班』的『台大』與
    台灣大學同名，所以拿到執照極為不易）」（本院卷㈠第314
    至315頁）、「班歌『台大補習班、明明補習班是台大的跳板
    ，升學的搖籃』在電視及電台播出後，千萬學生琅琅上口」
    （本院卷㈠第315頁），證人許○○亦於本院言詞辯論時具結證
    稱：台大補習班這個名稱很不容易申請到，但這個名稱真的
    是很好的等語(本院卷㈢第14至15頁)，可知「台大補習班」
    準備於60年間創立時，命名為「台大」之原因係因與臺灣大
    學同名，「台大」即為臺灣大學之簡稱，進入「台大補習班
    」補習後即可考上臺灣大學之寓意，顯見「台大」或「臺大
    」文字及其英文音譯「TAIDA」並非被告台大補習班所首創
    先使用，而係早在「台大補習班」準備於60年間創立時，原
    告即已開始使用其校名簡稱「台大」或「臺大」，且相關消
    費者及被告台大補習班均明知「台大」或「臺大」所代表者
    即為原告，顯係為攀附原告在教育界所建立之信譽；況證人
    許○○於77年及81年分別以「台大」、「台大及圖」向智慧局
    申請商標註冊，均遭智慧局以「台大」即為國立臺灣大學之
    簡稱，以之作為商標，易使人對於該服務提供之主體產生混
    淆誤認之虞為由核駁其申請(本院卷㈠第392至399頁)、被告
    李俊德即被告台大補習班亦於93年間以「台大補習班」向智
    慧局申請商標註冊亦遭以相同理由核駁其申請(本院卷㈠第40
    0至403頁)，而知悉渠等使用「台大」或其英文音譯「TAIDA
    」等字樣於補教事業，相同或近似於原告校名及所提供之服
    務，揆諸上揭說明，自難認被告台大補習班使用「台大」、
    「TAIDA」字樣係屬善意。是被告台大補習班辯稱依商標法
    善意先使用規定不受原告商標權所拘束等語，自不可採。
　㈣被告台大補習班、明明公司有侵害系爭台大商標之故意，原
    告請求被告等連帶負損害賠償責任，為有理由：
　⒈按商標權人對於因故意或過失侵害其商標權者，得請求損害
    賠償；商標權人請求損害賠償時，得依侵害商標權行為所得
    之利益計算其損害，於侵害商標權者不能就其成本或必要費
    用舉證時，以銷售該項商品全部收入為所得利益；前項損害
    賠償金額顯不相當者，法院得予酌減之，商標法第69條第3
    項、第71條第1項第2款及第2項分別定有明文。次按數人共
    同不法侵害他人之權利者，連帶負損賠償責任，民法第185
    條第1項前段亦有明定。又所謂故意係指行為人對於構成侵
    權行為之事實，明知並有意使其發生或預見其發生，而其發
    生並不違背其本意而言。
　⒉查被告李俊德即被告台大補習班及被告明明公司之負責人前
    於93年間曾以「台大補習班」向智慧局申請商標註冊，經智
    慧局以其申請之商標與如附圖三所示註冊第00164099號「台
    大」商標高度近似，且指定使用於同一服務為由核駁其申請
    (本院卷㈠第400至403頁)，顯見被告台大補習班及由被告李
    俊德擔任負責人之明明公司均早已知悉渠等使用「台大」或
    其音譯「TAIDA」等字樣於補教事業，相同或近似於原告系
    爭台大商標及指定所提供之服務，卻未經原告同意或授權即
    在相同之服務使用相同於原告註冊商標之「台大」、「TAID
    A」字樣，顯具有侵害原告商標權之故意甚明，依商標法第6
    9條第3項及民法第185條第1項前段規定，被告台大補習班、
    明明公司自應連帶負損害賠償責任。而被告李俊德為被告明
    明公司之負責人，亦為申請上開「台大補習班」商標之人，
    足見被告李俊德亦知悉被告明明公司有侵害原告商標權之事
    實，依公司法第23條第2項規定，自應與被告明明公司連帶
    負損害賠償責任。
　⒊原告雖主張以被告台大補習班107年、108年之營業收入除以
    其銷售課程之報價，可知被告台大補習班之銷售數量遠超過
    1500件，自應以該兩年度之全部收入總價作為商標法第71條
    第1項第3款計算損害賠償之內容，惟該款規定係指實際查獲
    侵害商標權之商品，而被告台大補習班所主要提供者為補習
    教育之服務，本件並查無被告台大補習班實際銷售予各消費
    者之單價及數量，且補習教育之單價因全科班或單科班以及
    補習期間之長短而有不同，各消費者在報名時通常具有議價
    空間及能力，自難以原告上開計算方式推論被告台大補習班
    之銷售數量，是原告主張以該款規定計算其損害賠償金額，
    即難認有據。
　⒋原告另主張以被告台大補習班之全部營業收入作為商標法第7
    1條第1項第2款計算損害賠償之內容(見本院卷㈤後附證物袋)
    ，惟依該款規定，得將其成本或必要費用予以扣除，而依本
    院向國稅局函調之課稅資料及營利事業各業所得額暨同業利
    潤標準表中之毛利率（本院卷㈠第240頁、卷㈣第407頁），可
    以推知被告台大補習班之營業成本，該等成本自應予以扣除
    。是本件原告得請求損害賠償之金額計算如下：
　⑴依本院向國稅局函調之稅務資料（見本院卷㈣後附證物袋），
    可知被告台大補習班107年、108年之營業收入分別為OOOOOO
    OOOO元、OOOOOOOOOOO元；又該資料雖無營業毛利之記載，
    而被告台大補習班亦未提出其成本或必要費用之證明，惟依
    財政部公布之同業毛利潤為62％計算（本院卷㈠第240頁、卷㈣
    第407頁），可知被告台大補習班107年、108年之營業毛利
    分別應為OOOOOOOOOO元（計算式：OOOOOOOOOOOOOＯＯOOOOOOO
    OOO，小數點以下四捨五入）、OOOOOOOOOO元（計算式：OOO
    OOOOOOOOOOOＯＯOOOOOOOOOO，小數點以下四捨五入)，至109
    年度雖尚查無執行業務所得申報資料，惟以前2年度之平均
    營業毛利予以估算應為合理，故109年度之營業毛利應為OOO
    OOOOOOO元（計算式：
　　ＯOOOOOOOOOOＯOOOOOOOOOOＯOOＯOOOOOOOOOO，小數點以下四捨
    五入）。再以原告提起本件起訴前2年未罹於消滅時效期間
    為107年7月9日至109年7月8日計算，該段期間之營業毛利應
    分別為107年7月9日至107年12月31日為OOOOOOOOOO元（計算
    式：OOOOOOOOOO÷12×5〈即8月至12月〉＋OOOOOOOOO〈即7月9日
    至7月31日共23天〉＝OOOOOOOOOO，小數點以下四捨五入）、1
    08年為OOOOOOOOOO元、109年1月1日至109年7月8日為OOOOOO
    OOOO元（計算式：OOOOOOOOOO÷12×6〈即1月至6月〉＋OOOOOOOO
    O〈即7月1日至7月8日共8天〉＝OOOOOOOOOO，小數點以下四捨
    五入），共計為OOOOOOOOOOO元（計算式：OOOOOOOOOOＯOOOO
    OOOOOOＯOOOOOOOOOOＯOOOOOOOOOOO）。
　⑵承上所述，被告台大補習班於原告提起本件訴訟前2年之營業
    毛利固為OOOOOOOOOOO元，惟損害賠償之債，旨在填補損害
    ，且依商標法第71條第1項第2款計算損害賠償時，該等行為
    人所得利益自應與行為人侵害商標權之行為間具有相當因果
    關係為必要；而本院審酌被告台大補習班、明明公司雖使用
    系爭台大商標經營補習教育業務，侵害原告之商標權，惟被
    告台大補習班、明明公司所提供之補習班業務，包含提供課
    程、相關考試用書、講義題庫教材等教育服務等，且單科班
    對外表定費用自26,500元至33,000元不等、全科總複習則為
    75,500元（本院卷㈡第211頁、卷㈤173頁），價格非低，並攸
    關莘莘學子未來能否考上理想之學校，是消費者是否選擇與
    之締約，實繫於師資與教材本身，甚或考量理想學校之入取
    率、收費價格、距離、地點、上課時間、硬體環境及設備等
    因素，而非僅考量補習班之名稱，實難認系爭台大商標對被
    告台大補習班營業收入之貢獻度為百分之百，倘將被告台大
    補習班之全部營業毛利均當作該款所稱「侵害商標權」所得
    利益，其賠償金額即顯不相當，自有依商標法第71條第2項
    規定予以酌減之必要；因此，綜合上述消費者選擇補習班之
    可能考量因素，應認系爭台大商標對被告台大補習班營業收
    入之貢獻度僅為5％為合理。從而，原告請求損害賠償金額6,
    239,211元部分（計算式：OOOOOOOOOOOOOＯＯOOOOOOOOO），
    即屬有據，應予准許，至逾此範圍之請求，洵屬無據，應予
    駁回。
　⒌再按給付無確定期限者，債務人於債權人得請求給付時，經
    其催告而未為給付，自受催告時起，負遲延責任。其經債權
    人起訴而送達訴狀，或依督促程式送達支付命令，或為其他
    相類之行為者，與催告有同一之效力，民法第229條第2項定
    有明文。而遲延之債務，以支付金錢為標的者，債權人得請
    求依法定利率計算之遲延利息；應負利息之債務，其利率未
    經約定，亦無法律可據者，週年利率為百分之5，民法第233
     條第1項、第203條亦有明定。本件原告請求被告等負損害
    賠償責任，並未定有給付期限，而本件起訴狀繕本係於109
    年7月17日送達於被告等，有本院送達證書在卷可參（本院
    卷㈠第260、262頁），是被告等應自本件起訴狀繕本送達之
    翌日即109年7月18日起負遲延責任。是以，原告請求被告等
    應自送達後一位被告之翌日即109年7月18日起給付法定遲延
    利息，即屬有據，應予准許。
　㈤原告請求防止及排除侵害為有理由：
　⒈按商標權人對於侵害其商標權者，得請求除去之；有侵害之
    虞者，得請求防止之，商標法第69條第1項定有明文。所謂
    侵害，乃第三人不法妨礙商標專用權之圓滿行使，而商標專
    用權人無忍受之義務。侵害須已現實發生，且繼續存在。所
    謂有侵害之虞，係侵害雖未發生，就現在既存之危險狀況加
    以判斷，其商標專用權有被侵害之可能，而有事先加以防範
    之必要，但不以侵害曾一度發生，而有繼續被侵害之虞為必
    要（最高法院87年度台上字第2319號民事判決意旨參照）。
    準此，商標權人排除侵害的態樣有二，一為排除侵害請求權
    ，旨在排除現實已發生之侵害；另一為防止侵害請求權，旨
    在對現實尚未發生之侵害予以事先加以防範。無論是排除侵
    害、防止侵害，均不以侵害人主觀上有故意或過失為要件。
　⒉本件被告台大補習班、明明公司確有上開使用相同於系爭台
    大商標之字樣，以行銷、廣告其補習班業務，而有侵害原告
    商標權之行為，業如前述，而被告台大補習班、明明公司既
    曾為侵害原告商標權之行為，且被告明明公司目前僅將其公
    司名稱由「台大文教事業股份有限公司」變更為明明公司，
    惟仍持續以「台大」、「TAIDA」字樣經營、行銷、廣告其
    補習班業務，顯有持續侵害原告商標權之情事，則原告依上
    開規定，請求被告台大補習班不得使用相同或近似於「台大
    」字樣作為其補習班名稱及招牌；被告台大補習班及明明公
    司均不得使用相同或近似於「台大」、「台大TAIDA」及「T
    AIDA」字樣於補習班等教育服務之同一或類似商品或服務，
    並不得用於與該商品或服務有關之商業文書或廣告，或以數
    位影音、電子媒體、網路或其他媒介物等方式為之；其已使
    用者並應除去，於法即無不合，應予准許。
　㈥原告起訴前2年之侵權行為損害賠償請求權尚未罹於消滅時效
    ：
　⒈按第85條及第88條之損害賠償請求權，自請求權人知有損害
    及賠償義務人時起，2年間不行使而消滅；自有侵權行為時
    起，逾十年者亦同，著作權法第89條之1定有明文。又所謂
    「自請求權人知有損害時起」之主觀「知」的條件，如係一
    次之加害行為，致他人於損害後尚不斷發生後續性之損害，
    該損害為屬不可分（質之累積），或為一侵害狀態之繼續延
    續者，固應分別以被害人知悉損害程度呈現底定 (損害顯在
    化) 或不法侵害之行為終了時起算其時效。惟加害人之侵權
    行為係持續發生 (加害之持續不斷) ，致加害之結果 (損害
    ) 持續不斷，若各該不法侵害行為及損害結果係現實各自獨
    立存在，並可相互區別 (量之分割) 者，被害人之損害賠償
    請求權，即隨各該損害不斷漸次發生，自應就各該不斷發生
    之獨立行為所生之損害，分別以被害人已否知悉而各自論斷
    其時效之起算時點（最高法院94年度台上字第148號民事判
    決意旨參照）。
　⒉被告李俊德接手前之「台大補習班」係於60年間設立，而接
    手後之被告台大補習班係於87年3月1日經臺北市政府教育局
    核准立案，迄今已50餘年、20餘年，且被告台大補習班與原
    告同位在臺北市，原告自無不知被告台大補習班、明明公司
    持續使用「台大」、「TAIDA」字樣之可能；惟被告台大補
    習班、明明公司於原告提起本件訴訟前2年起，迄今仍持續
    使用「台大」、「TAIDA」字樣，在該等期間內，被告台大
    補習班、明明公司之不法侵害行為係持續不斷發生，原告請
    求權之消滅時效係不斷重新起算，該等損害結果之計算係得
    依被告台大補習班每年之營業收入加以計算，而可相互區別
    ，而原告係於109年7月9日即提起本件訴訟（本院卷㈠第12頁
    ），則揆諸前揭意旨，原告起訴前2年之侵權行為損害賠償
    請求權自尚未罹於消滅時效。被告等仍辯稱原告之請求權已
    罹於消滅時效，自屬無據。
　㈦原告本件請求並未構成民法第148條之權利濫用：
　⒈按權利之行使，不得違反公共利益，或以損害他人為主要目
    的；行使權利，履行義務，應依誠實及信用方法，民法第14
    8條定有明文。又權利之行使，是否以損害他人為主要目的
    ，應就權利人因權利行使所能取得之利益，與他人及國家社
    會因其權利行使所受之損失，比較衡量以定之；倘其權利之
    行使，自己所得利益極少而他人及國家社會所受之損失甚大
    者，非不得視為以損害他人為主要目的，此乃權利社會化之
    基本內涵所必然之解釋。是當事人行使權利，雖足使他人喪
    失利益，而茍非以損害他人為主要目的，即不在該條所定範
    圍之內。
　⒉被告等雖辯稱原告申請註冊系爭台大商標，均在被告台大補
    習班名稱於社會使用及存在多年後，原告亦無經營短期補習
    班業務，且被告明明公司與原告之營業或業務有顯著差異，
    市場有明顯區隔，且消費者得以辨識，是原告行使權利係以
    損害被告等為主要目的，有權利濫用而悖於誠信原則等語。
    查系爭台大商標雖係於91年至105年間陸續獲准註冊登記，
    惟「台大」及其英文音譯「TAIDA」本即為原告校名之簡稱
    ，並非被告台大補習班所獨創或善意先使用，而被告明明公
    司則在相關舉辦之活動使用「台大文教」及在印製之講義上
    印有「台大文教」、「TAIDA」均直接使用原告校名之簡稱
    及英文音譯，再參酌原告實際上亦有提供推廣教育、語文學
    習，甚或為高中生舉辦之人才培育等進修補習之課程，自有
    導致相關消費者有混淆誤認之可能，均如前述；是原告提起
    本件訴訟主張被告台大補習班、明明公司侵害其商標權，雖
    將使被告台大補習班、明明公司均不得再使用「台大」、「
    TAIDA」之名稱，惟此為原告為維護自己依法登記註冊商標
    權之必然結果，並非係以損害被告台大補習班、明明公司為
    主要目的，自難認有何權利濫用或悖於誠信原則之情事。
　㈧至有關被告台大補習班、明明公司之行為是否有商標法第70
    條視為侵害商標權及違反公平交易法之情形，業經原告陳明
    各主張之請求權基礎間，係擇一請求法院為勝訴判決，是就
    該等爭點即不再論述，附此敘明。
五、綜上所述，原告依商標法第69條第3項、第71條第1項第2款
    、民法第185條第1項前段及公司法第23條第2項之規定，請
    求被告台大補習班及明明公司應連帶給付原告6,239,211元
    、被告明明公司及李俊德應連帶給付原告6,239,211元，及
    均自109年7月18日起至清償日止，按週年利率百分之5計算
    之利息，且如任一被告已履行其給付義務，其餘被告於給付
    範圍內免給付義務，並請求如主文第一項所示之排除及防止
    侵害，即為有理由，應予准許。至逾此部分之請求，為無理
    由，應予駁回。
六、本判決原告如主文所示第二、三項勝訴部分，兩造均陳明願
    供擔保，聲請宣告假執行及免為假執行，爰分別酌定相當擔
    保金額，予以准許。至原告敗訴部分，其假執行之聲請失所
    附麗，不應准許，應併予駁回。
七、本件事證已臻明確，兩造其餘攻擊防禦方法及所提證據，經
    本院審酌後，核與判決結果不生影響，爰不另逐一論述，附
    此敘明。
訴訟費用負擔之依據：智慧財產案件審理法第1條，民事訴訟法
第79條、第85條第2項。　　　　
中　　華　　民　　國　　111 　年　　7 　　月　　5　　 日
                          智慧財產第三庭
                                  法  官　林怡伸
以上正本係照原本作成。
如對本判決上訴，須於判決送達後20日之不變期間內，向本院提
出上訴狀。如委任律師提起上訴者，應一併繳納上訴審裁判費。
中　　華　　民　　國　　111 　年　　7 　　月　　11　　日
                                  書記官　鄭楚君　　
附圖
附圖一 註冊號：00000000 商標名稱：台大 申請日：104年4月22日 註冊公告日：105年4月1日 商標圖樣顏色：墨色 指定使用類別及名稱第41類服務：各種書刊雜誌文獻之編輯出版查詢訂閱翻譯、各種書刊編輯、文書編輯、各種書刊雜誌文獻之出版發行、書刊之出版、書籍出版、書刊之發行、雜誌之出版、雜誌之發行、文獻之出版、文獻之發行、廣告宣傳本除外之文字出版、文字出版（廣告宣傳本除外）、線上電子書籍及期刊之出版、電子桌面出版、提供電子刊物線上瀏覽服務、提供電子圖片線上瀏覽服務、文字撰寫（廣告稿除外）、除廣告以外的版面設計、書法服務、各種書刊雜誌文獻之查詢、書刊之查詢、雜誌之查詢、文獻之查詢、代理各種書籍雜誌之訂閱、代理書籍之訂閱、代理雜誌之訂閱、各種書籍雜誌文獻之翻譯、書刊之翻譯、雜誌之翻譯、文獻之翻譯、翻譯、圖書出借、書籍出租、雜誌出租、教育服務、電腦補習班、技藝訓練班、補習班、語文補習班、珠算補習班、才藝補習班、學校教育服務、備有膳宿學校、函授課程、宗教教育、體操訓練、私人健身教練服務、健身指導課程、教導服務、幼兒園、實地訓練（示範）、培訓服務、輔導（訓練）、寄宿學校、體育教育、運動營服務、特殊教育、對個人之技能與學術能力程度做甄別及檢定、教育考試、技能檢定、職業訓練、職業再培訓、性向測驗及評估、健身訓練、教育資訊、職業輔導（教育或訓練上的建議）、就業輔導、代辦申請有關國外各學院及大學之入學許可、提供有關國外各學院及大學之入學資料與消息、代辦遊學服務、代辦職業證照考試及其諮詢顧問服務、家教、圖書館、流動圖書館、畫廊、博物館、提供博物館設施（展示展覽）、天文館、娛樂、夜總會、電影院、歌廳、舞廳、迪斯可舞廳、劇院、視聽歌唱服務、提供卡拉ＯＫ服務、賭場、提供賭場設施、娛樂資訊、休閒娛樂資訊、休閒活動資訊、提供電視節目表資訊、提供電台節目表資訊、音樂廳、提供線上影片欣賞服務、提供不可下載之線上錄影節目、提供線上音樂欣賞服務、提供不可下載之線上音樂、提供線上遊戲服務（由電腦網路）、為他人籌組娛樂或教育俱樂部、娛樂或教育俱樂部、兒童樂園、運動場、運動場出租、高爾夫球場、提供高爾夫球設施、溜冰場、游泳池、網球場、網球場租賃、跑馬場、保齡球館、健身房、健身俱樂部服務（健身和體能訓練）、露營區、觀光果園、觀光農場、觀光花園、羽球場、小鋼珠遊樂場、電動玩具遊樂場、動物園服務、水族館、馬戲團、觀光牧場、休閒農場、遊樂園、電子遊藝場、提供遊樂場服務、提供電腦及網路設備供人上網之服務、網路咖啡廳、虛擬實境遊戲場、撞球場、賽車場、攀岩館、野營娛樂服務、觀光工廠、提供休閒設施、籌辦教育或娛樂競賽、舉辦教育競賽、舉辦娛樂競賽、舉辦運動競賽、運動會競賽計時、選美競賽安排、各種動物競技比賽、舉辦賽車、安排及舉行會議、安排及舉行大型會議、安排及舉行學術討論會、安排及舉行研討會、安排及舉行座談會、安排及舉行講習會、舉辦各種講座、籌辦文化或教育目的之展覽、影展、休閒育樂活動規劃、派對籌劃（娛樂）、舞會安排、舉辦頒獎活動、安排及舉行音樂會、籌辦表演（經理人服務）、代售各種活動展覽比賽入場券、娛樂票務代理服務、表演座位預訂、舉辦娛樂運動及文化活動、舉辦娛樂活動、舉辦運動活動、舉辦文化活動、為娛樂目的籌辦時裝表演、舉辦人體彩繪活動、影片製作、除廣告片外的影片製作、影片發行、錄影片製作、錄影片發行、碟影片製作、碟影片發行、影片錄影片碟影片之製作、唱片製作、唱片發行、錄音帶製作、錄音帶發行、伴唱帶製作、伴唱帶發行、電台育樂節目策劃、電台育樂節目製作、廣播節目製作、廣播娛樂節目製作、電視育樂節目策劃、電視娛樂節目製作、電視節目製作、電視娛樂節目之策劃製作、劇本編寫服務、劇本改編、錄影帶編輯、錄影帶錄製、錄影帶剪輯、音樂錄製、音樂製作、唱片錄音服務、配音、表演節目製作、戲劇製作、配字幕、音樂作曲服務、音樂演奏、歌劇演出、話劇演出、現場演奏、現場表演、管弦樂隊服務、藝人表演服務、劇院演出、為藝術家提供模特兒、音樂節目主持服務、人體彩繪表演服務、錄音工作室服務、錄音設備租賃、舞台佈景租賃、表演佈景租賃、劇院照明設備租賃，劇院或電視攝影棚燈光設備租賃、音響設備租賃、舞台燈光設備租賃、電視攝影場照明設備租賃、電影製片廠、電影放映機及附件租賃、卡帶式錄影機租賃、攝影器材租賃、攝錄影機租賃、錄影機租賃、影音設備租賃、攝影棚出租、劇場出租、表演場所出租、電視機租賃、收音機租賃、電子書閱讀器租賃、運動設備租賃（車輛除外）、浮潛裝備租賃、影音載體租賃、錄音帶租賃、錄影帶租賃、影片租賃、電影片租賃、唱片租賃、電動玩具租賃、玩具租賃、遊戲設備租賃、動物訓練服務、彩券發行、彩券經營、手語翻譯、口譯、攝錄影、攝影、錄影、微縮攝影、新聞採訪服務、攝影報導。  

附圖二 註冊號：00000000 商標名稱：台大 TAIDA 申請日：100年3月21日 註冊公告日：101年2月16日 商標圖樣顏色：墨色 指定使用類別及名稱第41類服務：書刊之出版、書籍出版、廣告宣傳本除外之文字出版、各種書刊編輯、書刊之發行、代理書籍之訂閱、幼稚園、補習班、教育服務、函授課程、學校（教育）、教育資訊、舉辦教育競賽、舉辦各種講座、圖書館、觀光農場、休閒農場。 指定使用類別及名稱第42類服務：環境保護領域的研究、電腦動畫設計、電腦繪圖、電腦程式設計、電腦資料處理、提供網路搜尋引擎、網路認證服務、網路網頁設計、作物品種改良技術諮詢顧問、醫學試藥試劑臨床實驗、積體電路設計。  

附圖三 註冊號：164099 商標名稱：台大 申請日：90年2月21日 註冊公告日：91年6月16日 商標圖樣顏色：墨色 指定使用類別及名稱第41類服務：知識或技術之傳授、講座。  

附圖四 註冊號：0000000 商標名稱：臺大 申請日：104年4月22日 註冊公告日：105年4月1日 商標圖樣顏色：墨色 指定使用類別及名稱第41類服務：各種書刊雜誌文獻之編輯出版查詢訂閱翻譯、各種書刊編輯、文書編輯、各種書刊雜誌文獻之出版發行、書刊之出版、書籍出版、書刊之發行、雜誌之出版、雜誌之發行、文獻之出版、文獻之發行、廣告宣傳本除外之文字出版、文字出版（廣告宣傳本除外）、線上電子書籍及期刊之出版、電子桌面出版、提供電子刊物線上瀏覽服務、提供電子圖片線上瀏覽服務、文字撰寫（廣告稿除外）、除廣告以外的版面設計、書法服務、各種書刊雜誌文獻之查詢、書刊之查詢、雜誌之查詢、文獻之查詢、代理各種書籍雜誌之訂閱、代理書籍之訂閱、代理雜誌之訂閱、各種書籍雜誌文獻之翻譯、書刊之翻譯、雜誌之翻譯、文獻之翻譯、翻譯、圖書出借、書籍出租、雜誌出租、教育服務、電腦補習班、技藝訓練班、補習班、語文補習班、珠算補習班、才藝補習班、學校教育服務、備有膳宿學校、函授課程、宗教教育、體操訓練、私人健身教練服務、健身指導課程、教導服務、幼兒園、實地訓練（示範）、培訓服務、輔導（訓練）、寄宿學校、體育教育、運動營服務、特殊教育、對個人之技能與學術能力程度做甄別及檢定、教育考試、技能檢定、職業訓練、職業再培訓、性向測驗及評估、健身訓練、教育資訊、職業輔導（教育或訓練上的建議）、就業輔導、代辦申請有關國外各學院及大學之入學許可、提供有關國外各學院及大學之入學資料與消息、代辦遊學服務、代辦職業證照考試及其諮詢顧問服務、家教、圖書館、流動圖書館、畫廊、博物館、提供博物館設施（展示展覽）、天文館、娛樂、夜總會、電影院、歌廳、舞廳、迪斯可舞廳、劇院、視聽歌唱服務、提供卡拉ＯＫ服務、賭場、提供賭場設施、娛樂資訊、休閒娛樂資訊、休閒活動資訊、提供電視節目表資訊、提供電台節目表資訊、音樂廳、提供線上影片欣賞服務、提供不可下載之線上錄影節目、提供線上音樂欣賞服務、提供不可下載之線上音樂、提供線上遊戲服務（由電腦網路）、為他人籌組娛樂或教育俱樂部、娛樂或教育俱樂部、兒童樂園、運動場、運動場出租、高爾夫球場、提供高爾夫球設施、溜冰場、游泳池、網球場、網球場租賃、跑馬場、保齡球館、健身房、健身俱樂部服務（健身和體能訓練）、露營區、觀光果園、觀光農場、觀光花園、羽球場、小鋼珠遊樂場、電動玩具遊樂場、動物園服務、水族館、馬戲團、觀光牧場、休閒農場、遊樂園、電子遊藝場、提供遊樂場服務、提供電腦及網路設備供人上網之服務、網路咖啡廳、虛擬實境遊戲場、撞球場、賽車場、攀岩館、野營娛樂服務、觀光工廠、提供休閒設施、籌辦教育或娛樂競賽、舉辦教育競賽、舉辦娛樂競賽、舉辦運動競賽、運動會競賽計時、選美競賽安排、各種動物競技比賽、舉辦賽車、安排及舉行會議、安排及舉行大型會議、安排及舉行學術討論會、安排及舉行研討會、安排及舉行座談會、安排及舉行講習會、舉辦各種講座、籌辦文化或教育目的之展覽、影展、休閒育樂活動規劃、派對籌劃（娛樂）、舞會安排、舉辦頒獎活動、安排及舉行音樂會、籌辦表演（經理人服務）、代售各種活動展覽比賽入場券、娛樂票務代理服務、表演座位預訂、舉辦娛樂運動及文化活動、舉辦娛樂活動、舉辦運動活動、舉辦文化活動、為娛樂目的籌辦時裝表演、舉辦人體彩繪活動、影片製作、除廣告片外的影片製作、影片發行、錄影片製作、錄影片發行、碟影片製作、碟影片發行、影片錄影片碟影片之製作、唱片製作、唱片發行、錄音帶製作、錄音帶發行、伴唱帶製作、伴唱帶發行、電台育樂節目策劃、電台育樂節目製作、廣播節目製作、廣播娛樂節目製作、電視育樂節目策劃、電視娛樂節目製作、電視節目製作、電視娛樂節目之策劃製作、劇本編寫服務、劇本改編、錄影帶編輯、錄影帶錄製、錄影帶剪輯、音樂錄製、音樂製作、唱片錄音服務、配音、表演節目製作、戲劇製作、配字幕、音樂作曲服務、音樂演奏、歌劇演出、話劇演出、現場演奏、現場表演、管弦樂隊服務、藝人表演服務、劇院演出、為藝術家提供模特兒、音樂節目主持服務、人體彩繪表演服務、錄音工作室服務、錄音設備租賃、舞台佈景租賃、表演佈景租賃、劇院照明設備租賃，劇院或電視攝影棚燈光設備租賃、音響設備租賃、舞台燈光設備租賃、電視攝影場照明設備租賃、電影製片廠、電影放映機及附件租賃、卡帶式錄影機租賃、攝影器材租賃、攝錄影機租賃、錄影機租賃、影音設備租賃、攝影棚出租、劇場出租、表演場所出租、電視機租賃、收音機租賃、電子書閱讀器租賃、運動設備租賃（車輛除外）、浮潛裝備租賃、影音載體租賃、錄音帶租賃、錄影帶租賃、影片租賃、電影片租賃、唱片租賃、電動玩具租賃、玩具租賃、遊戲設備租賃、動物訓練服務、彩券發行、彩券經營、手語翻譯、口譯、攝錄影、攝影、錄影、微縮攝影、新聞採訪服務、攝影報導。  

附圖五 註冊號：0000000 商標名稱：臺大 申請日：90年2月21日 註冊公告日：91年6月16日 商標圖樣顏色：墨色 指定使用類別及名稱第41類服務：知識或技術之傳授、講座。  

附圖六 註冊號：0000000 商標名稱：TAIDA 申請日：100年3月21日 註冊公告日：101年2月16日 商標圖樣顏色：墨色 指定使用類別及名稱第41類服務：幼稚園、補習班、教育服務、函授課程、學校（教育）、教育資訊、舉辦教育競賽、舉辦各種講座、圖書館、觀光農場、休閒農場。 指定使用類別及名稱第42類服務：建築物設計、土木建築工程設計、土地測量、土木建築工程技術諮詢顧問、都市計劃、結構工程技術諮詢顧問、環境保護領域的研究、電腦動畫設計、電腦繪圖、電腦程式設計、電腦資料處理、提供網路搜尋引擎、網路認證服務、網路網頁設計、作物品種改良技術之諮詢顧問、機電工程技術之諮詢顧問、醫學試藥試劑臨床實驗、積體電路設計。  

附圖七 註冊號：0000000 商標名稱：TAIDA 申請日：100年3月21日 註冊公告日：103年4月1日 商標圖樣顏色：墨色 指定使用類別及名稱第41類服務：書刊之出版、書籍出版、廣告宣傳本除外之文字出版、各種書刊編輯、書刊之發行、代理書籍之訂閱。